【裁判字號】    96,訴,944
【裁判日期】    980227
【裁判案由】    遷讓房屋等
【裁判全文】
臺灣地○地方法院民事判決
原      告  戊○○
訴訟代理人  徐嶸文律師
被      告  丁○○
            甲○○
上二人共同
訴訟代理人  吳上晃律師
上列當事人間請求遷讓房屋等事件，本院於中華民國98年1 月21
日言詞辯論終結，判決如下：
    主      文
被告應自坐落於臺北市○○區○○段三小段439 地號土地上建物
即門牌號碼臺北市地○區○○○路8 號7 樓房屋（建號Ｗ○○○○）
遷讓並返還原告。
被告丁○○應將臺北市○○區○○段三小段439 地號土地所有權
狀（權狀字號085 北士字第Ｑ○○○○○號）壹張及其上臺北市○○區
○○段三小段00000-000 建號建物所有權狀（權狀字號085 北士
字第Ｒ○○○○○號）壹張返還原告。
訴訟費用由被告負擔。
本判決於原告以新臺幣柒拾萬元為被告供擔保後，得假執行。但
被告如為原告供擔保金新臺幣貳佰萬元或將上開金額提存後，得
免為假執行。
    事實及理由
一、原告起訴主張略以：
  (一)查坐落於臺北市○○區○○段三小段439 、439-1 地號等2
    筆暨其上建物即門牌號碼臺北市地○區○○○路8 號7 樓房
    屋（建號Ｗ○○○○） 為原告所有，因原告與被告丁○○為兄弟
    ，甲○○為大嫂，而原告又長期在中國大陸經商之故，故系
    爭房屋乃無償借予被告2 人居住使用多年，雙方未約定使用
    期限。惟被告近日卻因繼承自父親在中國的股權事件，分別
    在中國及臺灣向原告興訟，並與所有兄弟反目，故原告決定
    依民法第470 條第2 項之規定，請求被告2 人遷讓返還系爭
    房屋予原告。又原告所有之上開土地、房屋所有權狀正本於
    96年3 月發現遺失，原告乃於同年3 月9 日向臺北市地○地
    政事務所申請補發，被告丁○○竟向該所提出異議，謂原權
    狀正本在伊手上，致使所有權狀無法補發，惟被告丁○○對
    原告之所有權狀並無占有之權源，爰依民法第767 條之規定
    請被告返還所有權狀正本2 紙，並聲明：(1)被告應自坐落於
    臺北市○○區○○段三小段439 地號土地上建物即門牌號碼
    臺北市地○區○○○路8 號7 樓房屋（建號Ｗ○○○○） 遷讓並
    交還予原告。(2)被告丁○○應將臺北市○○區○○段三小段
    439 地號土地所有權狀（權狀字號085 北士字第Ｑ○○○○○號）
    壹紙及其上臺北市○○區○○段三小段00000-000 建號建物
    所有權狀（權狀字號085 北士字第Ｒ○○○○○號）壹紙返還予原
    告。(3)訴訟費用由被告負擔。(4)第一、二項聲明原告願供擔
    保請准宣告假執行。
  (二)對被告答辯之陳述：
    1.系爭房屋係原告與二哥丙○○合夥於84年向法院標售取得
      ，先用二嫂庚○○名義得標登記，85年原告再向二哥買回
      全部，登記於原告名下，與母親辛○○完全無關。因原告
      長期大陸，希望父母一起住，而且房子很大，無人管理，
      母親希望兄嫂一起同住，原告乃答應無償貸用被告等使用
      ，至於二哥丙○○當時也住在系爭房屋。系爭所有權狀，
      原告均放在家裡自己的房間裡，是被告趁原告不在時偷偷
      取走，並非原告交待被告保管。至於房屋稅繳納問題，因
      被告亦住在該處，原告又未向其收取房租，代原告繳納房
      屋稅乃天經地義之事，再者水、電、大樓管理費，被告既
      使用原告之房屋，當然有繳納之義務。
    2.被告主張系爭房屋為辛○○借名登記於原告名下，並不足
      採：
      (1)查原告為系爭房屋所有權人，被告主張之借名關係為原
        告所否認，而房屋登記名義人即為房屋之所有權人，乃
        社會通念之常態事實，登記名義人非房屋之實際所有權
        人，則為變態事實，被告就其主張變態事實之借名關係
        ，負舉證責任。然查，被告就辛○○於何時、何地、為
        何與原告成立借名登記之契約，未為充分完全之舉證，
        而辛○○已於93年9 月6 日在美國去世，無從查證被告
        之說辭，辛○○將系爭房屋所有權移轉予原告之原因本
        即多端，不得遽予推斷係基於借名登記關係而移轉，以
        免率斷。
      (2)被告丁○○係50年2 月9 日出生，甲○○為52年8 月29
        日出生，二人於85年12月2 日結婚，86年1 月24日辦理
        結婚登記。系爭房屋過戶原因登記為「買賣」，發生日
        期為85年3 月13日，移轉日期為85年3 月27日，倘若謂
        登記原因「買賣」可疑，則實際移轉原因可能係贈與、
        信託，不一而足，截至辛○○死亡前，辛○○之真意為
        何，已不得而知，尚不能採信被告臆測、推論之主張。
      (3)倘若被告主張成立，辛○○斯時為何不將系爭房屋登記
        為被告丁○○所有？實則，兩造之雙親早年已為財產之
        規劃：如
        臺北市○○區○○段六小段419 地號土地於78年1 月
          16日過戶予丁○○，登記原因：買賣。
        臺北市○○路○ 段18號2 樓房屋土地於67年11月20日
          移轉予丁○○，登記原因：買賣。
          前揭財產價值不斐，被告丁○○取得權利時，年紀不
          過為28歲、17歲，猶較原告取得系爭房屋時年輕，被
          告當時並無工作，何來資金流程？被告無資力亦無法
          提出買賣之資金流程，同理可謂係雙親「借名登記」
          在被告名下？承前所述，被告以原告年紀小、說不清
          資金流程、提不出資金證明，率爾否定父母親早年之
          資產規劃，實不足採。
        倘若被告之抗辯成立，則手足間之誠信破滅，動搖公
          示制度之法秩序安定，徒生訟源，被告此種『長輩過
          戶給我的是我的，長輩過戶給你則是借名登記，產權
          是大家的』心態昭然若揭。
      (4)辛○○因子女多半在國外，故習慣在臺灣、美國兩地居
        住、探親。辛○○係住在系爭房屋7 樓，被告及子女則
        住在頂樓增建，以兩造家族成員生活狀況而言，系爭房
        屋、土地所有權狀由辛○○管理，而其死亡後，遭被告
        趁隙取得大有可能，難謂辛○○主動將權狀交給被告保
        管或委託被告管理相關事務。至於地價稅、房屋稅由辛○○支付，水電費、瓦斯費、大樓管理費由現住人支付
        ，此與產權借名登記有別，家族親情融洽時，權狀縱由
        母親保管並繳納稅款，亦屬人之常情。辛○○於93年9
        月6 日死亡後，被告自95年起，不念手足情誼，對於原
        告及丙○○、壬○○等人，多方爭產，以個人事後之臆
        測推翻家長財產分配現狀，已引起其他子女之公憤。
      (5)按以無權占有為原因，請求返還所有物之訴，被告對原
        告就其物有所有權存在之事實無爭執，而僅以非無權占
        有為抗辯者，原告對於被告無權占有之事實，無舉證責
        任，被告應就其取得占有，係有正當權源之事實證明之
        ，如不能證明，則應認原告之請求權為有理由。本件被
        告因不能證明其確有正當權源得使用系爭房屋並占有房
        地權狀，原告主張被告係屬無權占有，請求遷讓房屋及
        返還權狀等，自屬有據。
    3.被告答辯六狀，內容敘述不實，並無可採：
      (1)本件因癸○○已於85年4 月30日死亡、辛○○於93年9
        月6日 死亡，被告利用父母親亡故的缺憾，編造不實「
        借名登記」的說詞，倘若所述為真，為何其餘5 名繼承
        人無人附和其說法？借名登記倘若成立，全體繼承人同
        占其利，為何所有兄弟姊妹均無人認同被告？
      (2)被告未能就其主張「借名登記」之變態事實舉證，原告
        毋庸證明取得系爭房屋之移轉原因並非買賣，此點舉證
        責任分配，原告97年6 月4 日辯論狀業已敘明，不再贅
        述。
      (3)被告答辯六狀表格所列之13筆不動產異動，不足以支持
        系爭不動產為借名登記，否則其中編號2 、5 、8 之財
        產（登記名義人為被告丁○○）異動與被告之說法不符
        ，自相矛盾。
        編號5 即臺北市○○路○ 段18號2 樓，被告主張係父
          母親早年贈與云云。惟查，該筆財產倘若係父母親贈
          與，已非父親之財產，被告即得自由使用、收益、處
          分，但為何在被告提出之癸○○手稿中，父親仍將其
          列為家產之一？為何手稿中之13筆財產，僅有被告名
          下之編號5 財產係贈與而非「借名登記」？足見被告
          之說法自相矛盾，遑論被告丁○○遲至96年4 月始匆
          忙將該不動產贈與配偶甲○○，在此之前，從未見被
          告丁○○以所有權人自居並對外行使權利。實則，該
          筆不動產所有權狀長久以來係由父母親保管，父親手
          稿中亦將其列入，故依被告之答辯邏輯自屬「借名登
          記」。
        編號2 及8 之財產分別於85年11月及同年10月出售他
          人，斯時癸○○業已死亡，倘若此二筆財產係借名登
          記在被告丁○○名下，被告何以未能提出父母取回出
          售所得之價款流向？被告模糊焦點、斷章取義之作法
          ，毫不足取。依被告所舉事例，其名下所有財產均與
          借名登記無涉，其他手足現今所繼續持有之財產俱為
          借名登記，此種心態昭然若揭！
        被告自承95年10月間申報辛○○之遺產稅時，並未將
          系爭財產列入。實則，被告所舉編號1 、3 、7 之不
          動產亦未列入，由此足見在95年間被告並不認為前揭
          登記在壬○○、戊○○、子○○名下之財產為借名登
          記，否則被告要如何自圓其說？被告所謂「各繼承人
          間對其是否為父母親之遺產發生爭執，故當時未列入
          遺產申報」，顯係臨訟之託詞。
      (4)臺北市○○區○○段六小段419 地號土地被告之取得緣
        由為何？迄未見被告詳予敘明，被告答辯六狀輕描淡寫
        ，益見其理虛。實則，被告丁○○於96年4 月12日以「
        贈與」方式將之移轉給配偶甲○○，甲○○則於本件訴
        訟中將此筆不動產以「買賣」方式，分別移轉予親人丑
        ○○、寅○○及卯○○等人，其居心為何？不可言喻。
      (5)兩造父母親生前關於家族財產之規劃、安排，係有權處
        分，非子女所能置喙。被告片面臆測之詞，並未舉證以
        實其說：
        被告所謂原告戊○○、子○○分得不動產價值較高，
          父母親不可能如此安排云云，未見被告在父親、母親
          在世前據理力爭，其事後臆測、推論之主張不足為憑
          。
        被告提出之帳冊、手稿等影本資料，因父母親均已不
          在人世，無從查證，原告否認其形式及實質內容之真
          正。前揭手稿、帳冊如係為真，被告何以不敢全數提
          出以供查核？被告臨訟僅提出幾頁片段之資料，是否
          與事實相符？大有可疑。
    4.系爭房屋究竟係辛○○借名登記予原告，抑或是兩造父母
      （癸○○、辛○○）共同借名登記予原告？被告前後主張
      不一，令人無所適從。按癸○○係於85年4 月30日死亡，
      辛○○則係於93年9 月6 日死亡，被告96年10月22日答辯
      狀主張系爭房屋為辛○○出資向法院拍賣取得，然而嗣後
      之答辯狀及辯論意旨狀復又主張拍賣資金係由癸○○、辛○○共同支付，究竟其所主張之借名登記係何人出資？攸
      關借名關係之契約主體及繼承關係，不容被告含混其詞。
    5.當事人主張有利於己之事實，就其事實有舉證之責任。又
      認定事實所憑之證據，固不以直接證據為限，惟採用間接
      證據時，必其所成立之證據，在直接關係上，雖僅足以證
      明他項事實，但由此他項事實，本於推理之作用足以證明
      待證事實者而後可，斷不能以單純論理為臆測之根據，就
      待證事實為推定之判斷（最高法院96年度臺上字第1131號
      判決意旨參照）。
      (1)按辛○○持有系爭房屋之權狀與是否出資購買系爭房屋
        係屬二事，至於辛○○自85年3 月27日迄至93年9 月6
        日死亡之前，有無對外或向原告主張借名登記之待證事
        實，尚不能以被告提出之稅單影本、帳冊、手稿等間接
        資料，本於推理之作用予以論明。蓋退萬步言，縱然認
        為辛○○出資於84年6 月6 日拍定系爭房屋，但當時登
        記名義人為己○○，己○○於85年3 月27日將系爭房屋
        移轉予原告，截至93年9 月6 日止辛○○從未向原告或
        其他家屬表示系爭房屋為借名登記並據此主張權利，被
        告所舉均屬臆測推猜，揆諸前揭說明，於法自有未合。
      (2)試問，如被告一再強調系爭房屋係由辛○○管理、使用
        、收益、處分屬實，真正之房屋權利人倘若係辛○○而
        非原告，辛○○生前有將近10年充足之時間可以採取產
        權名實相符之動作，其在死亡前既然未採取任何動作，
        則應回歸土地登記權利人之公信力。否則，辛○○生前
        無意主張借名登記亦不理會被告要求更名之請求，俟辛○○死亡後，採認被告空言主張，徒生糾紛，遑論被告
        在95年10月間申報辛○○之遺產稅時，並未將系爭財產
        列入。依社會常情，長輩出資購屋登記於子女名下之原
        因不一，屬信託、借名登記固有之，但出於贈與者則屬
        常態，本件縱認係辛○○出資購買，亦不能因此推斷辛○○與己○○或己○○與原告之間有借名登記關係，僅
        憑出資一節無法推斷必屬借名登記。
      (3)原告長期在大陸經商，除被告丁○○外，辛○○其餘子
        女均在美國生活，為兩造所不爭執。辛○○於93年9 月
        6 日在美國意外病逝，臺灣家中所有之權狀、稅單、文
        件由被告二人趁隙取得，被告自詡為臺灣地區家產之管
        理人，所謂辛○○主動將重要契據、存摺、印章交由被
        告保管云云，均與事實不符。被告身為長子，非但霸佔
        母親之遺產迄今未完成分割遺產之舉，反而四處對其他
        繼承人興訟，被告無非利用雙親俱已亡故，無從查證其
        說法且其他繼承人長期不在臺灣，須忍受奔波應訟之弱
        點。
      (4)被告提出之帳冊、手稿等影本資料，並非癸○○在85年
        4 月30日死亡前之最終書面決定，更非辛○○93年9 月
        6 日死亡前之最終意思表示，被告以十餘年前之片段資
        料欲作為雙親在世時處理財產之終局意思表示，忽視、
        扭曲雙親之真意，其臆測之主張自不可採。
    6.被告丁○○於78年1 月16日取得臺北市○○段○○段419
      地號土地及同段705 建號房屋之緣由，並非被告所指與癸○○、辰○○共同投標取得，被告辯論三狀就其產權避而
      不談，欲蓋彌彰。查被告於78年1 月16日取得前揭房地所
      有權後，隨即於79年7 月將該筆房地以「買賣」為登記原
      因過戶予己○○（即丙○○之妻），此有土地登記簿影本
      及建築改良物登記簿影本可稽，被告所提異動索引僅有1
      頁，未將次頁登記簿影本一併提出，惟恐無法自圓其說，
      意圖魚目混珠。否則，被告何以未能清楚交代辰○○- 丁○○- 己○○- 巳○○○（現在所有權人）等人之權利移
      轉過程及原因？被告答辯內容敘述不實，並無可採。
    7.被告所提中國福建省之民事判決、民事調解書不足支持被
      告所謂系爭房屋為「借名登記」之論據：
      (1)被告所謂原告侵吞其東興公司之股權及歷年股息股利約
        人民幣3000萬元，與事實不符，未見被告舉證以實其說
        。按丁○○在中國起訴主張有四，關於請求被告東興公
        司支付已產生之股權收益480 萬元人民幣部分，已遭法
        院判決駁回，故丁○○所謂原告侵吞其股息股利3000萬
        元人民幣等語，與其所提判決內容不符，顯係無的放矢
        。再者，另案調解書之當事人為原告戊○○、東興公司
        及午○○，與被告丁○○、甲○○無關，被告所謂原告
        以低價將其股權出售予午○○並將股東分配之房屋登記
        在子○○名下等語，並非實在，依該判決，不過係確認
        丁○○在被告東興公司註冊資本出資了人民幣360 萬元
        ，戊○○在被告東興公司50％股權收益中含有丁○○相
        當於20％的投資利益，至於丁○○之其他訴訟請求已遭
        中國法院駁回。故被告辯論四狀內容斷章取義，並不足
        採。
      (2)前述之股權紛爭與系爭房屋之借名登記關係無涉，被告
        以不相干之中國法院判決書欲證明何事？所謂原告與其
        他繼承人聯合共同侵占被告丁○○之中國東興公司股權
        20％抗辯事由，並不能作為本件被告就其占有系爭房屋
        及其所有權狀之正當權源。換言之，被告所為仍係無權
        占有系爭房屋，前述糾葛與本件被告有無正當權源使用
        系爭房屋並占有房地權狀，係屬二事，被告所辯理由並
        無可採。
    8.被告所提之收據係訴外人丙○○與甲○○間之委辦事項，
      不能作為系爭房屋「借名登記」之依據：
      (1)臺北市○○區○○段130 之9 地號土地倘若係借名登記
        而遭丙○○盜賣，為何辛○○生前從未主張權利？為何
        是被告獨自出面主張該土地之權益？被告未能自圓其說
        。再者，依收據內容，完全未提及與該土地之處分、變
        價有關，被告自行添油加醋，所述盜賣情節與事實不符
        ，如係盜賣，丙○○當時有4 本存摺交付被告，為何只
        有編號4 之存摺新臺幣（下同）40,610,252元是歸還盜
        賣土地款？又歸還土地款為何要將丙○○印鑑章及其夫
        妻之身分證交給甲○○？其他3 家銀行存摺為何一併交
        給甲○○？而收據末段記載可看出係處理丙○○與未○○間之公司合夥事務，才會有由甲○○「代轉公司大小
        章予未○○」之要求。以上諸多疑點均可知該代保管存
        摺、印章、身分證與丙○○盜賣土地並無關聯。
      (2)實則，丙○○於93年間因人在美國，不便親自處理臺灣
        之合夥事業拆夥及工程投資案之付款事宜，乃委由甲○○代為處理丙○○與合夥人申○○、未○○之拆夥協議
        ，由甲○○代為簽署拆夥協議書，甲○○並代丙○○收
        受申○○支票21張，金額總計3,148 萬元。丙○○因全
        家移居美國，為求臺灣之投資順利進行，遂於93年11月
        27日將丙○○國泰世華銀行天母分行（帳號：00000000
        000） 及配偶己○○國泰世華銀行天母分行（帳號：00
        0000000000）之存摺、印章交付甲○○保管，方便甲○○將前揭支票存入丙○○之帳戶及進行工程投資案之付
        款事宜。甲○○代丙○○取得合夥之支票扣除申○○保
        留之稅款100 萬元及交付未○○之600 萬元外，自94年
        1 月起至95年9 月間陸續存入丙○○之帳戶兌現，計
        2,448 萬元。詎料，甲○○基於為自己不法所有及行使
        偽造私文書之犯意，連同己○○帳戶內交給甲○○時原
        有之存款40,610,252元，均遭甲○○以多次臨櫃提領現
        金、開立本行支票及轉匯辛○○（早於93年9 月6 日死
        亡）帳戶後再轉入丁○○之國泰世華銀行天母分行帳戶
        內（帳號：00000000000） ，遂其不法取財之犯行。倘
        若係借名登記之遺產，被告二人是否業已侵吞丙○○歸
        還之土地款項？由此可知，被告所辯並非實在。
二、被告則答辯略以：
  (一)系爭房屋為兩造父母借名登記予原告名下，父母過世前均由
    全家人使用：
    1.緣被告丁○○與原告係兄弟關係，兩造父母癸○○、辛○○生前均喜歡洗溫泉，故有意在天母地區購屋以便就近洗
      溫泉，其後尋得坐落臺北市○○區○○段三小段439 地號
      土地及其地上Ｗ○○○○ 號建物即門牌號碼臺北市地○區○○○路8 號7 樓房屋（下稱系爭房屋）之法拍屋，因辛○○
      名下已有不動產，為節稅而欲借用他人名義登記，惟此人
      選既要可靠又不能有親屬關係，以免課徵高額贈與稅，遂
      借用二媳婦己○○（與癸○○、辛○○次子丙○○於77年
      間結婚，但在臺灣未為結婚登記，形式上無二親等關係）
      之名義於84年6 月6 日向鈞院拍賣取得，價金則由癸○○
      、辛○○支付，85年3 月27日又將系爭房屋移轉登記予四
      子即原告名下。拍得系爭房屋後，父親癸○○於85年4 月
      30日去世，家業由母親辛○○管理，乃要求子女全部搬來
      同住，因母親辛○○之子女只有長子丁○○、次子丙○○
      2 人居住在臺灣，其餘子女住在美國或大陸，丙○○、己○○及其子女酉○○、戌○○遂於85年7 月4 日遷入上址
      ；被告等本住於自己名下之房屋，在母親要求下，亦於87
      年3 月9 日遷入上址，原告則長期在大陸，故未遷入，惟
      戶籍仍設在辛○○借名登記在四媳婦子○○名下（即原告
      之妻）之臺北市○○路○ 段16號房屋，但回臺期間與其餘
      兄妹一樣，均回家與母親同住在上址。
    2.母親辛○○因部分子女移民美國，經常前往美國與子女同
      住，於出國前均將家裡之重要契據（包含系爭房屋權狀）
      、文件、存摺、印鑑等交由被告保管，並委託管理相關事
      務。母親於93年3 月29日出國前又如往常一樣，將所有重
      要契據交由被告保管，其後母親於93年9 月6 日在美國病
      逝，系爭房屋所有權狀由被告保管中，並無原告所稱之遺
      失，且系爭房屋亦由全家人使用。
  (二)實務上關於借名登記之見解：
    1.「按信託契約之受託人不僅就信託財產承受權利人之名義
      ，且須就信託財產，依信託契約所定內容為積極的管理或
      處分。並非將自己之財產，以他人名義登記時，雙方之間
      當然即有信託關係存在。本件被上訴人僅以其購買之系爭
      土地，名義上登記於上訴人之被繼承人鍾○胤名下，鍾○
      胤自始未負管理、處分之義務，該不動產之管理、使用、
      處分悉由被上訴人自行辦理，自與信託契約之要件不符。
      本件純粹係借名登記，依訂約當時具體之情形觀察，並非
      信託契約，當事人之真意，係被上訴人將其出資買受之系
      爭土地，以買賣為原因移轉登記與鍾○胤名下，而管理、
      使用、處分權仍屬於被上訴人之無名契約，其契約重在當
      事人間之信任關係，並無不法，理由正當，應屬合法有效
      之契約，性質與委任契約類同，應類推適用委任關係終止
      、消滅之規定，不因被上訴人將契約名之為信託契約，而
      影響該借名登記契約終止或消滅與否之判斷。按當事人之
      任何一方，得隨時終止委任契約。委任關係，因當事人一
      方死亡... 而消滅，民法第549 第1 項、第550 條前段分
      別定有明文。」最高法院著有91年度臺上字第1871號判決
      可資參照。
    2.從上開判決觀之，實務上判斷是否為借名登記，係以名義
      人對該不動產是否有管理、使用、收益、處分權而為判斷
      。又是否持有所有權狀，是否負擔稅賦，亦為判斷依據之
      一。
  (三)從下列事實可證明，系爭房屋之管理、使用、收益、處分權
    均係父母親，原告僅係借名登記名義人：
    1.拍賣取得系爭房屋之資金，係由癸○○、辛○○夫婦支付
      ，借用己○○之名義登記，其後再移轉登記予原告。
    2.系爭房屋過戶予己○○，其後過戶給原告，惟所有權狀從
      未交付己○○或原告，亦非原告所稱之遺失，一直由辛○○持有中，且系爭不動產仍由辛○○管理，並由全家人居
      住使用，此由地價稅、房屋稅均由辛○○支付，而水電費
      、電話費、瓦斯費、大樓管理費則由現住人支付即可證明
      。
    3.己○○於84年6 月6 日登記為名義人，85年3 月27日過戶
      給原告，猶於其後之85年7 月4 日將其全家戶籍遷入；而
      被告名下亦有房屋，若非母親要求，亦不可能回上址居住
      ，並遷入戶籍，亦可明證。反之，原告雖為登記名義人，
      戶籍卻未遷入，仍設籍於臺北市○○路○ 段16號房屋，而
      該屋亦係母親辛○○所有，借名登記於原告之妻子○○名
      下，由母親出租他人使用。
    4.由上可見，系爭房屋之管理、使用、收益、處分權均係父
      母親，足見係借名登記無誤。
    5.事實上，全家人包括原告都知道系爭房屋真正所有權人為
      父母親，原告只是借名登記人，惟辛○○過世後，兄弟間
      為遺產發生爭執，事後都予否認。
  (四)原告於96年12月12日到庭陳述，惟其陳述時神情緊張，避重
    就輕，顯與常情不符，應無可採：
    1.關於資金流程：
      原告主張系爭房屋為其與二哥丙○○合夥所購買，以其二
      嫂己○○名義登記，嗣後以高於拍賣價金一點，買回來移
      轉登記為原告云云，惟原告對合夥比率交待不清，買回之
      價金為何，亦僅知是1 千多萬元，如何交付該價金，是付
      現金或支票都無法清楚說明，實與常情不符。蓋系爭房屋
      以1,248.9 萬元標得，加上稅金及其他登記費用，至少都
      在1,300 萬元左右，若比拍賣價多一點買過來，起碼在
      1,300 萬元以上，並非小數，而原告係55年8 月31日生，
      於85年3 月27日移轉登記時，只有29歲，又無工作，何來
      1,300 萬元之資金？且1,300 萬元不可能一次給付現金，
      總應有資金流程，原告卻說不出其資金流程，已見其假，
      系爭房屋為癸○○、辛○○夫婦所購，己○○在其公公、
      婆婆指示下為借名登記名義人，其後又在其婆婆指示下移
      轉登記予原告，根本沒有資金流程，此所以原告說不出資
      金流程，更提不出資金證明。
    2.關於系爭房屋權狀：
      (1)原告陳稱系爭權狀有3 張，置於系爭房屋房間抽屜內遺
        失云云，惟查：姑不論原告就其主張，並未舉證證明，
        已無可採。且系爭土地固因分割增加439 之1 地號，但
        因辛○○未去申請補發，故而迄今權狀只有土地、房屋
        各1 張，合計2 張，並無原告所稱的3 張，足見其未曾
        持有系爭權狀原本。原告在臺灣名下僅有系爭房屋，竟
        說不出系爭權狀是紙本或塑膠材質，如曾經持有，何以
        分不清楚，益見其未曾持有過。
      (2)權狀為相當重要的文件，原告常年不在臺灣，竟放置於
        房間抽屜內遺失，遺失後又未報案，實不合常情。又既
        稱在家遺失，理應詢問家人有無拾獲，原告捨此不為，
        偷偷向地政事務所謊報遺失，事為被告發覺提出異議始
        未得逞，可見其稱系爭權狀遺失云云，實無可採。實際
        上原告及己○○從來就未曾持有系爭權狀，系爭權狀一
        直由母親辛○○交給被告保管中。
      (3)此外，母親辛○○交付被告持有之所有權狀，詳如下表
        ：
       ┌──┬────────────┬────────┬──┐
       │編號│不動產坐落              │借名登記名義人  │備考│
       │    │                        │                │    │
       ├──┼────────────┼────────┼──┤
       │ 1  │臺北市○○區○○段三小段│原告            │被證│
       │    │439 號土地，及臺北市天母│                │6   │
       │    │北路8 號7 樓房屋。      │                │    │
       ├──┼────────────┼────────┼──┤
       │ 2  │臺北市○○段○○段163 號│原告之妻子○○  │被證│
       │    │土地，及臺北市○○路○ 段│                │26  │
       │    │16號房屋。              │                │    │
       ├──┼────────────┼────────┼──┤
       │ 3  │臺北市○○區○○段130-9 │辛○○次子丙○○│被證│
       │    │號土地。                │                │29  │
       ├──┼────────────┼────────┼──┤
       │ 4  │臺北市○○區○○段二小段│辛○○三子壬○○│被證│
       │    │251 、252 號、門牌號碼臺│                │33  │
       │    │北市○○○路○ 段333 、  │                │    │
       │    │341 號地下室，應有部分3 │                │    │
       │    │分之1 。                │                │    │
       ├──┼────────────┼────────┼──┤
       │ 5  │臺北市○○區○○段二小段│辛○○名下      │被證│
       │    │251 、252 號、門牌號碼臺│                │34  │
       │    │北市○○○路○ 段333 、  │                │    │
       │    │341 號地下室，應有部分3 │                │    │
       │    │分之1 。                │                │    │
       └──┴────────────┴────────┴──┘
        除上開權狀外，被告尚持有相關之帳冊及繳稅收據，實
        無偷偷取走之情形，更無必要，益見原告所辯無可採信
        。
    3.關於房屋稅、地價稅：
      原告稱其因經常在大陸，故房屋稅、地價稅由母親辛○○
      繳納，惟母親亦常年在美國，何以由母親繳納？實則父母
      親對借名登記於子女之財產，都是由其繳納一切稅捐，系
      爭房屋既為母親辛○○借名登記於原告名下，自應由其繳
      納，而非原告所稱之經常在大陸，故房屋稅、地價稅由母
      親繳納。其實癸○○、辛○○夫婦部分房屋借名登記於子
      女、婦媳名下，但都由其管理，稅捐亦由其繳納，茲以借
      名登記於原告之妻子○○之臺北市○○路○ 段16號為例，
      其房屋稅、地價稅，亦均由母親辛○○繳納，可為明證。
    4.關於系爭房屋之使用：
      原告自認系爭房屋供辛○○、被告及其他家人使用，惟辛○○之子女當時在臺灣者，有長子丁○○、二子丙○○及
      四子戊○○。丁○○、丙○○名下都有房子，而原告在臺
      灣僅有系爭房屋一棟，何以都住在原告名下之系爭房屋，
      且癸○○、辛○○其他子女回國，亦回系爭房屋居住？可
      見系爭房屋是癸○○、辛○○買來供全家使用，否則原告
      當時根本沒什麼經濟能力，焉有可能花1,300 萬元買來供
      全家使用，何況向其二哥丙○○買來後，還供丙○○無償
      使用？反之癸○○、辛○○夫婦因多年經商，累積相當之
      財富，購買系爭房屋來供全家使用，較符合常情。
    5.關於戶籍部分：
      原告自認戶籍並未遷入系爭房屋，仍設籍於其妻子○○名
      義之臺北市○○路○ 段16號（係辛○○借名登記於子○○
      名下，原告之戶籍一直與癸○○、辛○○設在上址），苟
      原告確實向丙○○購買系爭房屋，為何自己與太太的戶籍
      未遷入，卻讓大哥丁○○、二哥丙○○與妻兒遷入？可證
      原告所言不實。
  (五)從己○○所做帳簿，以及癸○○生前手稿，足以證明系爭房
    屋原告僅係借名登記人：
    1.己○○與癸○○、辛○○夫婦之次子丙○○於77年間結婚
      （惟迄未為結婚登記），係癸○○、辛○○夫婦第一個娶
      進門的媳婦，因此家裡的帳一開始都由己○○負責。癸○○、辛○○夫婦經商有成略有積蓄，有不少資產，為節稅
      或便於轉售，而借名登記於子女或媳婦名下，合先說明。
    2.依己○○所做癸○○民國84年12月31日資產負債表觀之，
      癸○○有數筆不動產，其中「資產：宇○○路（按宙○○
      路之誤，下同）8 號7 樓，金額12,810,049元」，上開帳
      簿所載之意義即是癸○○名下之系爭房屋，價值12,810,0
      49元，可見系爭房屋為癸○○所有，否則不可能記在癸○○之資產負債表項下。據上開帳簿第1 行所載「銀行存款
      台北二信子○○：1,070,199 元」，該帳戶以癸○○之四
      媳婦子○○名義開戶，供癸○○使用，故該存款掛在癸○○之資產項下，而子○○名下之上開帳戶84年12月30日之
      餘額果為1,070,199 元，由此可證己○○之記帳無誤，上
      開帳簿之記載與事實相符，應可採信。
    3.再從癸○○長期借款85年3 月22日「支付宙○○路契（稅
      ）、增（值稅）：164,583 元」，85年4 月2 日「支付宙
      ○○路過戶費：20,737元」。按系爭房屋於85年3 月13日
      以買賣原因，由己○○移轉登記給原告，契稅為75,682元
      ，增值稅為88,901元，合計為164,583 元，核與上開記載
      相符。上開記載之意義即是系爭房屋由己○○移轉登記給
      原告時，由癸○○支付契稅、增值稅及過戶費，如果系爭
      房屋為原告所有，自應由原告與己○○支付上開費用，而
      非由癸○○支付，可見系爭房屋為癸○○所有。實則癸○○對借名子女登記之資產，所衍生之各項費用、稅捐均由
      其支付，此由系爭房屋之契稅、增值稅及過戶費，以及其
      後之地價稅、房屋稅均由其支付，即可明瞭。
    4.此外，從癸○○生前手稿載明其所有不動產之權狀放在保
      險櫃內，其中第12筆「宙○○路8 號7 樓（天○○○○）
      」，「天○○○○」乃以亥○○名義登記，由丙○○設定
      抵押權借款之意，己○○原名為亥○○。又癸○○生前另
      一份手稿亦載明「宇○○路 （按宙○○路之誤）購來1,2
      50萬（宏貸800 萬）」，即是表明系爭房屋為其以1,250
      萬元購得（按實際購得價金為1,248.9 萬元，以整數計算
      為1,250 萬元），提供丙○○貸款800 萬元。從上開手稿
      來看，系爭房屋確為癸○○所購，借名登記在己○○名下
      ，其後再由癸○○、辛○○指示移轉登記予原告。
    5.另從上開帳簿第3 行記載「應收帳款丙○○：34,335,027
      元」已表明丙○○積欠癸○○34,335,027元，此乃因癸○○7 名女子，對於名下資產係借名登記子女名下，還是贈
      與子女分得清清楚楚，子女向其借貸都記在帳上，將來必
      須償還，而丙○○從事法拍屋業務，需要大量資金週轉，
      故經常向父親癸○○調借，迄84年12月31日積欠父親癸○○34,335,027元，丙○○既已積欠父親癸○○近3 千5 百
      多萬元，那來資金購買系爭房屋來供全家使用？原告當時
      並無工作，又何來資金與丙○○合夥購買系爭房屋？益見
      系爭房屋確為癸○○所購，只是由丙○○出面拍賣，借用
      其妻己○○名義登記而已。癸○○、辛○○投資不少不動
      產，丙○○係從事法拍為業，故由其出面拍賣，資金則為
      父母癸○○、辛○○父母所有，因由丙○○出面拍賣，故
      以其名義或其指定人之名義登記，將來轉售後再分配利潤
      ，此有母親辛○○之帳簿5 張可資參照。系爭房屋登記丙○○之妻己○○名義，除為節稅外，其次係因丙○○出面
      拍賣之故。
  (六)從父親生前手稿所載不動產異動情形觀之，可證明系爭房屋
    確為借名登記：
    1.父母親因經商累積不少財富，而長子丁○○、次子丙○○
      從事法拍業，故而主要投資法拍屋，為節稅或便於出售，
      多以子女名義或未辦結婚登記之媳婦名義（子○○、己○○）購買，惟過戶後，均將權狀自行保管，對不動產之管
      理、使用、收益仍由其為之，從父親生前手稿所示不動產
      異動情形觀之，系爭房屋實屬借名登記無訛。
     ┌──┬─────┬───┬───┬──────────┬──┐
     │編號│權狀      │登記名│目前情│備考                │證據│
     │    │          │義人  │形    │                    │    │
     ├──┼─────┼───┼───┼──────────┼──┤
     │ 1  │玄○路4 段│子○○│子○○│辛○○為節稅於      │被證│
     │    │16號      │      │名下  │85.4.10 過戶給子○○│23-2│
     │    │          │      │      │。                  │8   │
     ├──┼─────┼───┼───┼──────────┼──┤
     │ 2  │黃○街131 │丁○○│已出售│82.7.28 法拍以1635.9│被證│
     │    │巷26號    │      │      │萬元買入，於85.11.29│35  │
     │    │          │      │      │以2040萬元出售。    │    │
     ├──┼─────┼───┼───┼──────────┼──┤
     │ 3  │Ａ○○路4 │壬○○│壬○○│父親於75.5.6向第三人│被證│
     │    │段333 、  │      │應有部│Ｈ○○買入，登記於三│36、│
     │    │341 號地下│      │分3 分│女Ｉ○○、次子丙○○│37  │
     │    │室        │      │之1   │、三子壬○○名下各應│    │
     │    │          │      │      │有部分3 分之1 ，（林│    │
     │    │          │      │      │Ｖ○於86年8 月19日死│    │
     │    │          │      │      │亡，由母親辛○○繼承│    │
     │    │          │      │      │，丙○○部分於94年7 │    │
     │    │          │      │      │月1 日轉售予甲○○所│    │
     │    │          │      │      │有）                │    │
     ├──┼─────┼───┼───┼──────────┼──┤
     │ 4  │暖暖土地（│午○○│已出售│父親與友人午○○合夥│被證│
     │    │基隆市暖暖│      │      │購買，因係農地，家人│38  │
     │    │區○○段  │      │      │無自耕能力，故借名登│    │
     │    │604 地號）│      │      │記於午○○兒子名下，│    │
     │    │          │      │      │於85.6.13 由丙○○代│    │
     │    │          │      │      │理以700萬元出售。   │    │
     ├──┼─────┼───┼───┼──────────┼──┤
     │ 5  │玄○路4 段│丁○○│甲○○│父母親贈與被告丁○○│被證│
     │    │18號2樓   │      │      │，另於96.4.14 夫妻贈│39  │
     │    │          │      │      │與移轉登記予甲○○。│    │
     │    │          │      │      │                    │    │
     ├──┼─────┼───┼───┼──────────┼──┤
     │ 6  │Ｂ○街（臺│丙○○│已出售│遭丙○○盜賣6,100 萬│被證│
     │    │北市地○區│      │      │元。                │40、│
     │    │Ｍ○段    │      │      │                    │證29│
     │    │130-9 地號│      │      │                    │、30│
     │    │）        │      │      │                    │    │
     ├──┼─────┼───┼───┼──────────┼──┤
     │ 7  │Ｏ○（臺北│戊○○│戊○○│84.3.22 法拍，以    │被證│
     │    │市地○區溪│      │名下  │495.9 萬元買入      │41  │
     │    │洲段二小段│      │      │                    │    │
     │    │208 地號）│      │      │                    │    │
     ├──┼─────┼───┼───┼──────────┼──┤
     │ 8  │Ｃ○○路  │丁○○│已出售│82.11.2 法拍855 萬元│被證│
     │    │（308 巷27│      │      │買入，85.10.8 以1295│42  │
     │    │號3 樓）  │      │      │萬元出售。          │    │
     ├──┼─────┼───┼───┼──────────┼──┤
     │ 9  │玄○忠孝西│丙○○│捷運局│其中丙○○所有之（  │被證│
     │    │路1 段Ｄ○○ │3/4 、│交8 案│1/3 丙○○、辛○○  │43  │
     │    │號2樓之4  │Ｓ○○│徵收  │ 2/3)於80.8.22 法拍 │    │
     │    │          │1/4   │      │ 以1902萬元購買（林 │    │
     │    │          │      │      │ Ｔ○1/4 ，Ｓ○○1/4│    │
     │    │          │      │      │ ，辛○○2/4）      │    │
     │    │          │      │      │                    │    │
     │    │          │      │      │                    │    │
     │    │          │      │      │                    │    │
     │    │玄○忠孝西│丙○○│      │81.7.28 法拍以248 萬│    │
     │    │路1 段215 │      │      │元購入（丙○○1/3 ，│    │
     │    │號5樓之2  │      │      │辛○○2/3） ，徵收款│    │
     │    │          │      │      │匯至美國給壬○○管理│    │
     │    │          │      │      │。                  │    │
     │    │          │      │      │                    │    │
     ├──┼─────┼───┼───┼──────────┼──┤
     │ 10 │Ｎ○街全棟│子○○│已出售│82.10.12法拍買入以  │被證│
     │    │（Ｐ○○ 巷8 │      │      │1288.9萬元買入，    │44  │
     │    │號）      │      │      │85.5.31 ，1480萬元賣│    │
     │    │          │      │      │出。                │    │
     ├──┼─────┼───┼───┼──────────┼──┤
     │ 11 │Ｃ○○路  │子○○│已出售│83.9.15 法拍以887.9 │被證│
     │    │501 號11樓│      │      │萬元買入，85.5.31 以│45  │
     │    │（Ｔ○押）│      │      │1038萬元賣出。      │    │
     ├──┼─────┼───┼───┼──────────┼──┤
     │ 12 │宙○○路8 │戊○○│戊○○│84.5.9以己○○名義法│參照│
     │    │號7 樓（魏│      │名下  │拍以1248.9萬元買入，│本案│
     │    │名Ｔ○押）│      │      │85.3.27過戶戊○○   │證物│
     │    │          │      │      │                    │    │
     ├──┼─────┼───┼───┼──────────┼──┤
     │ 13 │Ｅ○○○路│己○○│已出售│84.6.6以己○○名義法│被證│
     │    │2 段Ｆ○○ 巷│      │      │拍買入，85.11.2 以  │46  │
     │    │28弄Ｇ○○ 號│      │      │1020萬元賣出。      │    │
     │    │（魏名）  │      │      │                    │    │
     └──┴─────┴───┴───┴──────────┴──┘
    2.原告辯稱為何不將系爭房屋登記被告所有，兩造父母早年
      已為財產規劃云云，惟查：
      (1)從上開不動產之登記情形可見，癸○○夫婦四個兒子丁○○、丙○○、壬○○、戊○○名下，以及二個未辦結
        婚登記之媳婦子○○、己○○名下都有借名登記之不動
        產，被告丁○○名下亦有借名登記之編號2 、編號8 之
        不動產，實則，借名在何人名下並不重要，蓋父親投資
        法拍屋，由誰去投標，誰方便就用誰的名字，此觀編號
        11之不動產係由被告丁○○出面投標，卻以原告之妻子
        ○○名義投標，此由該案權利移轉證書子○○之代理人
        為丁○○即明，原告辯稱為何不將系爭房屋登記被告丁○○名下，並無何意義。又編號2 、編號8 之不動產，
        係父親借名登記於被告丁○○名下，處分時父親已過世
       ，係由母親管理，該不動產出售所得，均由母親取得，
        被告未取得分文。
      (2)再從上開不動產異動情形來看，全部13筆不動產，有7
        筆出售，1 筆被徵收，1 筆被丙○○盜賣；其餘5 筆，
        其中編號1 之房屋係父母親發跡地，編號12之房屋則係
        供全家居住使用，父母親生前即諭示子女不可出售；編
        號3 之房屋，因土地持分嚴重不足，出售不易，但租金
        收益高；編號5 之房屋已贈與長子即被告（詳下述），
        已無處分權；編號7 之土地係持分地，位於Ｏ○島，有
        增值潛力，故尚未出售。從上開說明觀之，父母親購買
        上開不動產，係為投資，只要價錢好，便出售獲利了結
        ，然後再投資其他標的。由此更可證明，上開不動產（
        包括系爭房屋）均係父母親借名登記而已，系爭房屋因
        供全家居住使用，故未出售，並非父母安排給子女，苟
        如原告所云，則上開編號7 、編號12屬於原告，編號1
       、編號10 、編號11之不動產又屬於原告之妻子○○，原
        告夫妻二人就分走5 筆價值較高之不動產，父母應不可
        能如此安排，且最有價值的是市價上億元編號1 之不動
        產，竟分給當時尚未辦結婚登記之四媳婦子○○，衡情
        應無此可能。再者，何以上開不動產出售後，錢都是父
        母親在支配？系爭房屋僅係借名登記，已不言可諭。
    3.原告再辯稱倘若登記原因「買賣」可疑，則實際移轉原因
      可能係贈與、信託，不一而足云云，然查：原告於96年12
      月12日到庭陳稱，系爭房屋係其與二哥以1 千多萬元共同
      向法院標購，以其二嫂名義標購，其後移轉給原告，錢是
      二哥先墊，後來有付給他云云（參見96年12月12日言詞辯
      論筆錄），原告身為當事人，當時年已三十，應有相當之
      智識能力，事實真相為何，應了然於胸，其後改稱係贈與
      、信託云云，惟事實只有一個，其前後不一，已無可採，
      況且原告並未提出任何證據證明之，亦無可信。
  (七)癸○○、辛○○亦借用原告之妻子○○名義登記一棟市價上
    億元之房屋，以原告夫婦財力，不可能同時於85年間，在臺
    北市購買二棟合計價值1 億1 千3 百萬元以上之房屋，可見
    系爭房屋係借名登記無誤：
    1.坐落臺北市○○區○○段三小段163 地號土地，及同小段
      62建號建物即門牌號碼臺北市○○路○ 段16號房屋（下稱
      系爭玄○路房屋）本係原告之母辛○○所有，系爭土地因
      多年之增值，如果轉讓應繳納高達數千萬元之增值稅，為
      享受當時一生只有一次10% 之優惠稅率，乃計劃將系爭玄
      ○路房屋移轉於他人名下，惟為免被課徵贈與稅，此人選
      既要可靠，又要與辛○○無親屬關係，當時辛○○本要找
      辛○○之長媳即被告甲○○，但甲○○以若登記其名下，
      勢必數年不能為結婚登記（如結婚登記則具有二親屬關係
      ，應課徵贈與稅），如此所生子女變成非婚生子女，對子
      女產生不良影響，甲○○無法接受乃予婉拒，而子○○於
      84 年12 月25日與原告結婚，但未辦理結婚登記，故形式
      上與辛○○無親屬關係（迄93年12月14日始辦理結婚登記
      ），遂決定借名登記予被告，當時家庭成員均知悉此事。
      85年4 月10日移轉予被告後，所有權狀仍由辛○○持有，
      亦由辛○○管理，地價稅、房屋稅均由辛○○支付，其後
      辛○○出租給第三人Ｊ○○經營王牌成衣店使用，租金則
      委由被告收取。
    2.從下列事實證明子○○僅係借名登記名義人：
      (1)移轉當時（85年3 月間）系爭玄○路房屋市價約1 億元
        ，子○○（55年2 月21日生）年僅30歲，又無工作，應
        無資力購買。
      (2)系爭玄○路房屋過戶（85年4 月10）予子○○後，所有
        權狀從未交付子○○，亦非子○○所稱之遺失，而仍由
        辛○○持有，且該房屋仍由辛○○管理，並出租予第三
        人Ｊ○○，租金則委由被告前往收取。苟係買賣，應不
        致如此。
      (3)系爭玄○路房屋過戶予子○○後，其房屋稅、地價稅仍
        由辛○○支付。
      (4)又子○○以該房屋所有權狀遺失，向大安地政事務所申
        請補發，事為被告查覺提出權狀原本向地政事務所異議
        ，子○○乃對被告提起返還權狀之訴，經臺灣臺北地方
        法院97年度北簡字第2294號審理在案，惟經承辦法官二
        次公開心證後，子○○發現情況不利，遂撤回訴訟，被
        告不同意其撤回訴訟，法官依法辯論終結後，發現其起
        訴時僅繳納裁判費1,000 元，遂裁定再開辯論，並命補
        繳16,335元，子○○未於期限內繳納，法院乃裁定駁回
        其訴訟。查該房屋市價上億元，苟係子○○所有，何以
        連區區之1 萬多元裁判費都不肯繳納，致遭法院駁回，
        可證明該房屋僅係借名登記而已！
    3.原告取得系爭房屋時不滿30歲，原告之妻子○○取得系爭
      玄○路房屋時亦年約30歲，衡情應無資力同時於85年間，
      購買合計價值1 億1 千3 百萬元以上之房屋，足堪認定被
      告主張借名登記為可採。
  (八)參酌癸○○、辛○○夫婦另借用二子丙○○名義登記一筆市
    價逾億元之土地，可證明系爭房屋為借名登記：
    1.查坐落臺北市○○區○○段130 之9 地號，面積494.85平
      方公尺土地，係辛○○所有，借名登記於辛○○二子丙○○名下，有土地所有權狀及自訴人親筆簽名之文件各1 件
      為證，此觀自訴人之親筆簽名文件「本人丙○○所持有之
      Ｍ○段130 之9 地號的土地為母親辛○○女士借名登記於
      本人名下，所有權仍為母親所有，本人承諾決不偷賣，恐
      口說無憑特立此據。」即可明瞭。而上開字條係丙○○謊
      報權狀遺失，申請補發權狀，並偷偷設定抵押權向銀行貸
      款，東窗事發後，母親要其悔過而書寫，並非一開始即要
      求其立下該字條，特此說明。
    2.從上開案外人丙○○之親筆簽名文件觀之，癸○○、辛○○夫婦確實將部分資產借名登記於子女名下，但管理、使
      用、收益、處分權為癸○○、辛○○夫婦，由此亦可間接
      證明系爭房屋確為借名登記無訛。
  (九)關於原告否認被證14、16、20、21、22、30文書真正之說明
    ：
    1.被證14、16、20、21、22、30被告均持有文書原本，可於
      下次庭期提出供鈞院及原告核對，合先說明。
    2.被證14：癸○○民國84年12月31日資產負債表1 件；被證
      16：癸○○民國85年長期借款表1 件；被證22：辛○○投
      資帳簿5 張，係丙○○之配偶己○○製作；被證30：丙○○親筆簽名文件1 件，則係丙○○製作，製作人均尚在。
      被告已於96年10月22日以民事聲請調查證據狀聲請傳訊證
      人己○○，鈞院亦曾多次命原告前訴訟代理人顏火炎律師
      通知丙○○到庭作證，惟證人均避不到庭，被告實感無奈
      。至於被證20：癸○○手稿2 張；被證21：癸○○手稿2
      張；因父親業已過世，但其筆跡，子女應都可辨識，茲被
      告再提出父親生前親筆辦理結匯之賣匯水單，供鈞院及原
      告核對，即可證明其真正。
    3.又上開文書之內容，被告已提出其他相關之證據，互核相
      符，足以證明其內容之真正，原告所辯應無可採。
    4.按證據之提出，只要提出與待證事實有關者即可，其他與
      待證事實無關者，當無提出之必要，原告辯稱被告僅提出
      幾頁、片段資料云云，應有誤解。
  (十)被告申報遺產時，因系爭房屋登記為原告所有，且各繼承人
    間就是否為遺產發生爭執，故未申報系爭房屋為母親之遺產
    ：
    母親於93年9 月6 日病逝於美國，因繼承人只有原告及丙○○住在臺灣，繼承人Ｋ○○、Ｕ○○、壬○○等人在美國，
    戊○○則長期在大陸，對申報遺產均不積極，故而由被告甲○○前往美國取得死亡證明書後，遲於95年10月27日始申報
    遺產，並繳清遺產稅，惟系爭房屋當時登記名義人為原告，
    各繼承人間對是否為父母親之遺產發生爭執，故未將系爭房
    屋列為遺產，事實上被告只能申報母親名下之財產為遺產，
    並未申報其他借名登記之財產，此乃因各繼承人尚有爭議，
    以本案而言，原告即主張系爭房屋為其所有，如何申報為遺
    產？
  (十一)關於被告丁○○名下二筆不動產之說明：本案涉訟標的，本
    與被告丁○○名下之二筆不動產無涉，惟為釐清案情，茲說
    明如下：
    1.關於門牌號碼臺北市○○路○ 段18號2 樓房屋：
      父親是老一輩的人，有長子多分一份財產的觀念，被告丁○○係長子，所以父親於被告丁○○17歲時，就購買上開
      房屋贈與被告丁○○，有贈與稅繳清證明書1 件可憑，父
      親除將該贈與稅繳清證明書交給被告保管外，並特別交待
      被告上開房屋係贈與給長子的，如將來兄弟有異議，可拿
      出上開證明書來證明，千萬不能掉了等語，因此上開房屋
      確為父親所贈與無訛。父親除了上開房屋外，就借名登記
      子女名下的不動產，並無繳納增與稅之情形，如有請提出
      ，被告絕無異議，即承認是個別繼承人之財產。
    2.關於坐落臺北市○○區○○段六小段419 地號土地：
      上開土地父親生前手稿，以及己○○所做帳冊均無記載係
      父親資產，已見上開土地並非父親所有，而上開土地所有
      權狀也一直由被告持有，苟係父親所有，父親生前手稿，
      及己○○所做之帳冊應有記載，權狀也由應父親保管，此
      觀前開編號5 門牌號碼臺北市○○路○ 段18號2 樓房屋，
      父親雖已贈與被告丁○○，所有權狀卻仍由父母親保管，
      足以證明上開土地並非父親財產，原告主張上開土地為父
      親借名登記，應有誤會。
    3.從上開說明，即可明瞭上開二筆不動產為被告丁○○所有
      ，實與被告主張系爭房屋為借名登記之情形，有所不同。
      又上開不動產既為被告之財產，被告當然可以自由處分，
      被告如何處分實與他人無涉，一併敘明。
  (十二)關於證人乙○○證詞之意見：
    證人乙○○到庭表示其一年辦理500 多件過戶案件，對代辦
    本件過戶給原告之手續，因時間久遠，已記不得其情形，但
    本件係一般移轉案件，並非親屬間之移轉案件，若係親屬間
    移轉案件必須繳納贈與稅，而本件沒有等語，此節與事實相
    符，蓋己○○與丙○○在臺灣並未辦理結婚登記，故原告雖
    係丙○○之弟，但從戶籍上看不出有何親屬關係。至於原告
    訴訟代理人問證人是否有告知證人本件係借名登記之事實云
    云，惟此並無何意義，蓋證人已表明一年辦理500 多件過戶
    案件，對本件沒什麼印象，且與委託人己○○、丙○○亦非
    關係親密之人，只是一般委託辦理過戶之客戶而已，無論己○○、丙○○或原告，都不是至愚之人，當不可能自曝其短
    。
  (十三)父母親過世後系爭借名登記契約之委任關係當然消滅，系爭
    房屋為父母親之全體繼承人所公同共有：
    1.查系爭房屋雖登記予原告名下，惟原告自始未曾管理、使
      用、收益、處分系爭不動產，仍由父母親管理、使用、收
      益，足見本件僅係借名登記契約，且父母親亦無贈與之意
      無訛。
    2.依上開最高法院91年度臺上字第1871號判決意旨觀之，借
      名登記契約係無名契約，其契約重在當事人間之信任關係
      ，並無不法，應屬合法有效之契約，性質與委任契約類同
      ，應類推適用委任關係終止、消滅之規定。查父親癸○○
      於85年4 月30日過世後，由母親辛○○管理，母親辛○○
      又於93年9 月6 日去世，有如前述，則系爭借名登記契約
      已因當事人一方死亡而消滅，借名登記契約消滅後，系爭
      房屋為父母親之全體繼承人所公同共有，茲父母親之全體
      繼承人有長女Ｋ○○、長子丁○○（即被告）、次子丙○○、次女Ｕ○○、三子壬○○、四子戊○○（即原告）等
      6 人，被告丁○○亦係繼承人之一，自為公同共有人之一
      。
  (十四)原告既非真正所有權人，被告亦非無權占有，原告請求無理
    由：
    查原告固為系爭房屋之登記名義人，惟僅係癸○○、辛○○
    夫婦所委任借名登記之名義人而已，並非土地法第43條所謂
    之第三人，自不得主張其為真正所有權人。原告既非真正所
    有權人，且父母親過世後，系爭借名登記契約已因當事人一
    方死亡而消滅，原告應將系爭房屋移轉登記返還辛○○之全
    體繼承人，已如前述，被告係於辛○○生前委託保管系爭房
    屋所有權狀，被告丁○○復為系爭房屋之公同共有人，自非
    無權占有。又被告甲○○為被告丁○○之配偶，僅係占有輔
    助人，並非占有人，原告既非所有權人，被告亦非無權占有
    人，原告依民法第767 條規定請求遷讓房屋並返還系爭房屋
    之所有權狀，自無理由，應予駁回。其假執行之請求亦無理
    由，一併請求駁回。惟如鈞院為不利於被告之判決，被告則
    願供擔保現金或同額之國泰世華商業銀行可轉讓定期存單，
    請准宣告免為假執行。
  (十五)本案訴訟之緣由：
    1.緣父親在大陸地區福建省與親友合資投資福州東興房地產
      開發有限公司（下稱東興公司），其中父親股權占30% ，
      被告丁○○則占20% ，有福州市對外經濟律師事務見證書
      、福州東興公司函各1 件可憑，且原告於福建省福州中級
      人民法院與第三人東興公司訴訟時，亦主張父親股權占30
      % ，被告丁○○占20% ，復有福建省福州中級人民法院、
      高級人民法院民事判決書各1 件可據。父親不幸於85年4
      月30日在大陸車禍去世，家中產業由母親管理，當時因原
      告在臺無工作，母親遂派原告前往大陸接管父親的事業，
      一個月領家裡8 萬元薪水，原告接掌東興公司後，因公司
      另一合夥人把持公司業務，不肯辦理全體繼承人之股權登
      記，致發生訴訟，因以全體繼承人名義訴訟不方便，原告
      遂以一人名義訴訟較方便為由，要求家人形式上放棄繼承
      上開父親股權，由其一人繼承後代表全體繼承人訴訟，因
      此包括母親及其餘6 位繼承人，為配合原告訴訟之需而形
      式上拋棄繼承，由原告一人繼承，有股權繼承同意書1 件
      可稽。被告甲○○於95年12月間前往東興公司訪查後，發
      現東興公司每年都有高額盈餘，股息、股利均由原告領取
      ，原告竟欺騙家人，私自納為己有，且原告除將父親名下
      的30% 股權移轉自己名下外，連被告丁○○隱名投資之20
      % 股權，亦移轉其名下，事經被告發現後，屢經催討，均
      置之不理，被告不得已始前往大陸提起訴訟解決，並在臺
      灣對原告提起確認繼承權存在之訴。
    2.又丙○○於92年12月2 日盜賣其名下臺北市○○區○○段
      130 之9 號土地，得款6,100 萬元，該土地位於臺北市Ｌ
      ○○○區，若非遭盜賣，目前市價至少有2 、3 億元，丙○○竟以6 千多萬元盜賣，侵害其他繼承人權益，被告主
      張丙○○應將該價款返還給家裡，丙○○於93年11月27日
      將其中之40,610,252元先返還家裡，交由被告甲○○保管
      ，待將來分割遺產時分配。惟迄今仍積欠20,389,748元，
      且其過去拿家裡的資金去投資，積欠家裡至少34,335,027
      元，合計54,724,775元（尚有其他欠款未計算進來）。
    3.被告對原告提起訴訟後，戊○○、丙○○、壬○○等人即
      聯合起來，對被告提起多件民事、刑事訴訟，茲陳報如下
      ：
      (1)原告之妻子○○主張臺北市○○路○ 段16號房屋係其所
        有，偷偷申報權狀遺失，為被告發覺後，向地政事務所
        聲明異議，子○○對被告提起返還權狀之訴，其後法院
        命其補繳裁判費，逾期未繳裁定駁回，有臺灣臺北地方
        法院97年度北簡字第2294號裁定可證。惟該房屋係母親
        借名登記於子○○名下，母親過世後，屬全體繼承人公
        同共有，故被告丁○○向該院另案起訴，請求移轉登記
        為全體繼承人公同共有。
      (2)丙○○向鈞院刑事庭對被告甲○○提起自訴，經鈞院自
        訴不受理判決，丙○○上訴後，亦經上訴駁回。
      (3)壬○○主張臺北市○○○路○ 段333 、341 號地下層房
        屋為其所有，向臺灣臺北地方法院對承租人起訴，經該
        院97年度訴字第1169號受理在案，嗣於97年5 月27日撤
        回訴訟，撤回後仍委請律師發函仍主張為其所有，並要
        求承租人繳納租金，該房屋亦係父親借名登記，屬於全
        體繼承人公同共有，被告不得已在臺北地方法院對壬○○起訴，請求移轉登記為全體繼承人公同共有。
    4.從上開訴訟觀之，原告等人所請求者，均係將借名登記之
      財產主張為己所有，似有侵害其他繼承人權益之虞，而被
      告所提訴訟，只是要求屬於父母親遺產者，移轉登記為全
      體繼承人公同共有，係為全體繼承人之利益，無非是要求
      平均繼承遺產。
    5.系爭房屋明明是父母借名登記於原告名下，並非原告所有
      ，登記於子○○名下，或壬○○、丙○○名下之不動產亦
      復如此，被告並非好訟之人，只是希望各繼承人能出面協
      商遺產分割事宜，不要興訟，為此曾發存證信函要求各繼
      承人出面協商，然其他繼承人均置之不理，一味興訟。被
      告希望原告等人，是父母親的遺產即應列為遺產，大家平
      均繼承，被告不會多要一分錢，但也請原告等人不要侵害
      他人的權益，大家應出面解決。至於其他兄弟聯合對抗被
      告，其各有盤算，被告無從置喙，但被告相信事實只有一
      個，公道自在人心，不是你的東西，強求有何用？兄弟應
      該儘快出來解決問題才是。
  (十六)關於系爭房屋為父親或母親借名登記，或係父母親共同借名
    登記，補充說明如下：
    緣兩造父母感情融洽，父母親係傳統社會的人，父親在世時
    ，由父親當家，並無分誰所有，但一般都認為是父親所有，
    此從己○○所記資產負債表載明為癸○○資產，並由其支付
    相關費用即明。系爭房屋係父親85年4 月30日過世前之84年
    6 月6 日拍賣取得，故應認係父親所有，父親過世後，其遺
    產本屬母親及子女共同繼承，但父親過世後，由母親當家，
    子女並無意見，家產都由母親管理。從系爭房屋拍賣取得時
    點應屬父親借名登記予原告，爰補充說明如上。
  (十七)原告空言以母親之子女，除被告外，其餘均在美國，母親於
    93年9 月6 日在美國病逝時，被告趁隙取得系爭所有權狀、
    稅單、文件云云。惟母親於生前即將臺灣資產交由被告管理
    ，此從母親所使用及其他子女之帳戶均交由被告保管使用，
    而銀行帳戶之相關文件泰半係被告甲○○之筆跡，且租金亦
    由被告前往收取即可證明，實無需多做解釋。而母親子女，
    有被告及二子丙○○在臺灣，並非只有被告在臺灣，苟係趁
    機取得，丙○○應更有機會才是，何以父母親在臺相關資產
    之相關文件均由被告保管？
  (十八)按父母與子女間，及夫妻間借名登記之情形，在臺灣非常普
    遍，基於親情關係，此類借名登記均無書面，但相關當事人
    都心知肚名，兩造父母為節稅或便於資產之管理，而借名登
    記於子女名下，亦復如此。兩造父母在世時，除丙○○敢謊
    報權狀遺失，進而盜賣借名登記之土地外，其餘子女均不敢
    如此，因此父母親在世時相安無事，自無返還登記為父母所
    有之必要，此觀母親發現丙○○謊報權狀遺失時，亦僅是命
    其書寫悔過書而已，其後獲知丙○○再進而盜賣時，母親除
    憤怒外，基於親情亦未為法律追訴，即可明瞭。父母親均因
    意外過世，未及就借名登記之財產妥善安排，致原告、丙○○及壬○○等三人有機可乘。母親過世後，原告及其妻竟效
    法丙○○謊報權狀遺失，其意圖不言可喻，事為被告發現經
    聲明異議後，原告始未得逞，原告及其妻乃進而對被告提起
    訴訟，被告不得已始提起訴訟，請求移轉登記為全體繼承人
    ，凡此已於歷次書狀陳明，不再重複，惟原告及丙○○、壬○○等人卻一再歪曲事實，不得不予澄清。
  (十九)被告在大陸對原告訴訟，一審業經獲判勝訴在案：
    被告於民事答辯狀（六）第四項（第6-8 頁）說明本案訴訟
    之緣由，已陳明兄弟間發生訴訟，係原告利用管理父親大陸
    資產東興公司時，因公司另一合夥人午○○把持公司業務，
    不肯辦理全體繼承人之股權登記，致發生訴訟，因以全體繼
    承人名義訴訟不方便，原告遂以一人名義訴訟較方便為由，
    要求家人形式上拋棄繼承上開股權，由其一人繼承後代表全
    體繼承人訴訟，因此包括母親及其餘6 位繼承人，為配合原
    告訴訟之需而形式上拋棄繼承，由原告一人繼承，被告甲○○於95年12月間前往東興公司訪查後，發現東興公司每年都
    有高額盈餘，股息、股利均由原告領取，原告竟欺騙家人，
    私自納為己有，且原告除將父親名下的30% 股權移轉自己名
    下外，連被告丁○○隱名投資之20% 股權，亦移轉其名下，
    事經被告發現後，屢經催討，均置之不理，被告不得已始前
    往大陸提起訴訟解決。訴訟中原告即主張其他繼承人業已拋
    棄繼承，由其一人繼承，股權全為其一人所有云云，全然否
    認實際上係為訴訟之便利，形式上拋棄之事實，茲被告丁○○在大陸之訴訟，業於2008年12月1 日判決確認對東興公司
    實際出資人民幣360 萬元，占20% 股權，有福建省福州市中
    級人民法院（2008）榕民初字第481 號判決書可據，惟原告
    眼見即將敗訴為了脫產，竟於2008年12月1 日未經被告同意
    將父親30% 股權，連同被告丁○○之20% 股權，以低價人民
    幣2,300 萬元（折合新臺幣1 億810 萬元，人民幣與新臺幣
    匯率以1 ：4.7 計算，下同）出售給另一合夥人午○○，另
    將價值約人民幣3,000 萬元之股東分配之房屋，移轉登記在
    其指定人（即其妻子○○）名下，亦有福建省高級人民法院
    （2008）閩民終字第87號民事調解書可據，如以原告出售之
    價格及指定移轉其妻子○○之房屋，換算被告丁○○20% 股
    權，即高達人民幣2,120 萬元【（2,300 ＋3,000） ×2/5
    ＝2,120） 】，再加上歷年之股息股利約人民幣3,000 萬元
    ，即達人民幣3,320 萬元【（2,300 ＋3,000 ＋3,000） ×
    2/5 ＝3,320） 】，折算新臺幣為1 億5,604 萬元，數額頗
    巨，由此可證明，原告確實為了侵吞被告丁○○在東興公司
    之股權，被告丁○○在大陸訴訟後，原告始在臺與其他繼承
    人聯合起來，對被告提起一連串之訴訟，其意圖顯在與其他
    繼承人聯合起來共同侵占被告丁○○之上開20% 股權。
  (二十)被證30確為丙○○親筆簽名：
    丙○○將母親借名登記坐落臺北市○○區○○段130 之9 地
    號土地，以6100萬元盜賣後，經被告追索後，丙○○於93年
    11月27日先歸還40,610,252元，而將其妻己○○之世華銀行
    天母分行00000000000 帳戶存摺1 本、金融卡1 張及身分證
    1 份交給被告甲○○，苟非盜賣土地，自無須先歸還40,610
    ,252 元 ，由此可見該土地確為借名登記無訛，此亦為丙○○不敢到庭作證之原因。
  爰聲明：(1)原告之訴及其假執行之聲請均駁回。(2)訴訟費用
    由原告負擔。(3)如受不利之判決，願供擔保現金或同額之國
    泰世華商業銀行可轉讓定期存單，請准宣告免為假執行。
三、按訴狀送達後，原告不得將原訴變更或追加他訴。但被告同
    意或請求之基礎事實同一或減縮應受判決事項之聲明者，不
    在此限。被告於訴之變更或追加無異議，而為本案之言詞辯
    論者，視為同意變更或追加。民事訴訟法第255 條第1 項第
    1 款、第2 款、第3 款及第2 項分別定有明文。查原告起訴
    時，原請求被告丁○○返還臺北市○○區○○段三小段439
    、439-1 地號土地及其上Ｗ○○○○ 建號房屋之所有權狀正本共
    3 張，嗣於97年9 月17日言詞辯論期日當庭變更改為請求返
    還臺北市○○區○○段三小段439 地號土地及其上Ｗ○○○○ 建
    號房屋之所有權狀正本共2 張，此為減縮應受判決事項之聲
    明，所為訴之變更尚無不合，應予准許。次按所謂「請求之
    基礎事實同一」者，係指變更或追加之訴與原訴之主要爭點
    有其共同性，各請求所主張之利益在社會生活上可認係屬同
    一或關連之紛爭，而就原請求之訴訟及證據資料，於審理繼
    續進行時，在相當程度範圍內具有同一性或一體性，得期待
    於後請求之審理予以利用，且無害於他造當事人程序權之保
    障，俾先後兩請求在同一程序中一得加以解決，避免重複審
    理，進而為統一解決紛爭（最高法院91年度臺抗字第552 號
    、91年度臺抗字第648 號裁定意旨參照）。原告原以民法第
    470 條第2 項請求被告遷讓返還系爭房屋，嗣於97年6 月5
    日之民事辯論狀追加主張被告係無權占有，請求被告遷讓返
    還房屋（見該狀第4 頁），復於98年1 月21日言詞辯論期日
    當庭表明依民法第470 條第2 項及第767 條請求被告遷讓返
    還房屋，請求本院擇一為原告勝訴之判決，此核屬訴之追加
    ，且其追加之訴之主張，亦須就系爭房屋是否借名登記於原
    告名下一節加以認定，在證據資料方面，具有相當程度之同
    一性，於追加之訴有加以利用之可能性與價值，故宜於同一
    訴訟程序審理，藉以一次解決紛爭，俾符訴訟經濟之要求；
    況被告亦無異議而為本案之言詞辯論，依照上開規定，原告
    此部分所為訴之追加亦無不合，應予准許。
四、原告主張系爭房屋為其所有，無償貸與其兄即被告丁○○及
    嫂即被告甲○○使用，另系爭房屋所有權狀正本2 紙為被告
    丁○○無權占有等情，業據提出土地及建物登記謄本為證，
    被告不爭執系爭房屋現為其等使用及系爭房屋所有權狀正本
    2 紙由被告丁○○持有中之事實，惟以前揭情詞置辯。是本
    件兩造之爭點厥為系爭房屋之所有權人究為原告？抑或為兩
    造之父母癸○○、辛○○所有，而僅借名登記於原告名下？
    經查：
  (一)按當事人約定，一方（借名者）經他方（出名者）同意，而
    就屬於一方之財產，以他方之名義，登記為所有人或其他權
    利人，即為借名契約。借名契約為無名契約，當事人基於特
    定目的，依私法自治原則而訂立借名契約，自無不可。次按
    當事人主張有利於己之事實者，就其事實有舉證之責任，民
    事訴訟法第277 條前段定有明文。本件原告主張系爭房屋為
    其所有，業據提出土地及建物登記謄本為證，而不動產登記
    名義人恆為所有權人，此為常態事實，依上開謄本所載，可
    認原告就其為系爭房屋所有權人一節，已盡相當之舉證，被
    告抗辯系爭房屋為兩造父母所有而借名登記於原告名下，此
    為變態事實，被告對此有利於己之主張自負有舉證之責。
  (二)被告上開主張無非以原告並無資力購買系爭房屋，且原告對
    其購屋之資金流程交代不清，原告未曾保管系爭房屋所有權
    狀，相關房屋稅、地價稅亦由兩造父母繳納，原告未將戶籍
    遷入系爭房屋，系爭房屋之使用、收益、處分權人皆為兩造
    父母癸○○、辛○○為依據，並提出戶籍謄本、系爭房屋所
    有權狀、房屋稅與地價稅繳款書等件為證。惟按不動產物權
    ，依法律行為而取得、設定、喪失及變更者，非經登記不生
    效力，民法第758 條定有明文。系爭房屋自始未曾登記為兩
    造之父母癸○○、辛○○所有，反係登記為訴外人己○○所
    有，其後再移轉登記為原告所有，則被告所稱系爭房屋為兩
    造父母所有，僅係借名登記於原告名下一情，已難遽採。又
    原告是否出資購買系爭房屋，或其購屋之資金來自何處，與
    原告是否為系爭房屋之所有權人係屬二事，不得逕以原告未
    出資或其資力不足即率斷原告非真正之所有權人。
  (三)依被告所述，兩造父母因經商累積不少財富，為節稅或便於
    出售，多以子女或未辦結婚登記之媳婦之名義購屋等語（見
    97年8 月18日辯論意旨狀第10頁），則兩造父母為規避高額
    遺產稅，事先預作財產分配，將所購房屋贈與子女而逕登記
    於子女名下，亦非不可能，此觀之被告丁○○亦在其父母死
    亡前即登記為臺北市○○路○ 段18號2 樓房屋及臺北市○○
    區○○段六小段419 地號土地之所有權人可得證明，自難因
    系爭房屋登記為原告所有即謂係借名登記而排除其他原因。
    再父母贈與子女不動產或出資協助子女購買不動產後，出於
    不同考量（例如防範子女不孝、不當使用、管理不動產或任
    意處分不動產等）而為子女保管不動產所有權狀，及子女受
    贈不動產或接受父母資助購買不動產後，出於孝敬或為使父
    母安心，而明示或默示同意由父母保管不動產所有權狀或使
    用、管理、收益不動產者，均所在多有，此由被告丁○○所
    稱臺北市○○路○ 段18號2 樓房屋係父親癸○○贈與伊，惟
    所有權狀仍由父母保管一節亦可得證明（見97年8 月18日辯
    論意旨狀第18頁）。準此，系爭房屋縱由兩造父母管理、使
    用或保管所有權狀正本，亦難因此即否認兩造父母與原告間
    成立贈與，尤不得據此推論其父母僅係單純借用原告名義登
    記為所有權人。系爭房屋果係兩造父母出資購買而登記於原
    告名下，則其等管理、使用系爭房屋，甚或保管所有權狀，
    均不悖於常理，並符人倫常情，原告縱未向父母索回所有權
    狀，或對父母繼續管理、使用系爭房屋未加反對，此容或係
    原告盡人子之孝之表示，或係尊重父母、為使父母安心之舉
    ，殊難因此逕自推論原告與其父母間為存有所謂借名登記契
    約。至被告提出所謂己○○製作之有關癸○○、辛○○帳目
    及癸○○生前手稿，縱認真正，亦屬癸○○、辛○○於將財
    產贈與子女後，基於子女明示或默示之同意，管理該財產之
    作為，尚難因此即認帳目或手稿上所載財產均為借名登記。
  (四)系爭房屋於85年3 月27日登記為原告所有，而兩造之父癸○○於85年4 月30日死亡，系爭房屋如係癸○○借名登記於原
    告名下，則於癸○○死亡後，被告大可向當時尚在世之母親
    辛○○求證，如查證結果認系爭房屋確係癸○○借名登記於
    原告名下，衡情被告應會將之列為遺產而申報遺產稅，或向
    原告有所主張、請求，惟被告當時全未有所主張，遲至12年
    後之97年8 月6 日始具狀起訴向原告請求（參照本院97年度
    重家訴字第25號案卷），殊與常情有違。再兩造之母辛○○
    於93年9 月6 日死亡，距系爭房屋登記為原告所有已逾8 年
    之久，苟係辛○○將系爭房屋借名登記於原告名下，則在其
    去世前，尚有8 年餘裕之時間，應會辦理更名登記，使系爭
    房屋回歸其名義，俾為其百年之後，依法供兩造及其他子女
    繼承，惟辛○○並無此舉，則系爭房屋是否確為兩造父母所
    有而借名登記於原告名下，更非無疑。
  (五)證人乙○○到庭證稱：「（問：經辦兩造買賣登記案件的情
    形？）我是經辦戊○○與己○○之房子過戶案件。」、「（
    問：該房子的門牌號碼？）我忘記了，好像在地○，我只辨
    過1 件。」、「（問：辦理的情形？）這是在民國80幾年的
    事情，我一年經辦約500 件，所以這件我記不起來了。」、
    「（問：當時是何人出面跟你接洽？）我不記得了，實在是
    太久了。」、「（問：當時是否知道戊○○與己○○之關係
    ？）這件不是近親間的買賣，而是一般的買賣，因我的資料
    中並沒有贈與稅的課徵資料。」、「（問：買賣價金？）我
    沒有印象，價金給付的方式我也沒有印象。」、「（問：有
    無到該買賣的房子現場看過？）沒有。」、「（問：辦理該
    件房屋買賣公證時，買賣雙方有無到公證人那裡？）沒有，
    是由我代理，之所以會公證，是因當時法令的要求。」、「
    （問：留存檔案中，有無買賣雙方簽訂之書面文件？）沒有
    。」等語（見本院97年8 月6 日言詞辯論筆錄）。依證人所
    述，僅能證明原告與訴外人己○○確曾因買賣系爭房屋而委
    由證人代為辦理所有權移轉登記，尚未能證明兩造父母將系
    爭房屋借名登記於原告名下之事實。
  (六)被告辯稱臺北市○○路○ 段18號2 樓房屋為父親癸○○於67
    年5 月22日贈與被告丁○○，有贈與稅繳清證明書可證，與
    系爭房屋係父親借原告之名登記有所不同云云。惟查，被告
    丁○○取得上開房屋所有權時年僅17歲，顯無資力購買該房
    屋，乃由其父親出資購買，此有被告提出之土地、建築改良
    物買賣所有權移轉契約書、贈與稅繳清證明書在卷可稽（被
    證49）。按被告丁○○當時尚未成年，其父欲讓被告取得上
    開房屋之所有權，不論是其父出面購買而指定登記於被告名
    下、或由被告出面購買而直接登記於被告名下、或其父購買
    取得所有權後再贈與被告，稅捐稽徵機關均將認定係贈與，
    故該房屋僅能透過贈與而使被告得以登記為所有權人，自須
    繳納贈與稅，無法避免；至原告登記為系爭房屋所有權人時
    業已成年，原告出面購買系爭房屋，縱資金來自父母，惟形
    式上已無上述直接登記為未成年子女名下將被稅捐稽徵機關
    認定係贈與而課徵贈與稅之問題，此應係兩造父母為規避贈
    與稅而採之方式。兩造父母上開使兩造取得房屋所有權之方
    式，雖因兩造取得時已否成年之不同，致被告丁○○部分有
    繳納贈與稅，原告部分則規避繳納，惟兩造父母出於財產預
    先分配之規劃而贈與之意則相同，自不得因兩造父母對被告
    丁○○之取得所有權有繳納贈與稅、對原告部分未繳納贈與
    稅，即認為對被告係贈與、對原告非贈與而為借名登記。
  (七)被告提出「本人丙○○所持有之Ｍ○段130 之9 地號的土地
    為母親辛○○女士借名登記於本人名下，所有權仍為母親所
    有，本人承諾決不偷賣，恐口說無憑特立此據。」之字條（
    被證30），主張該字條為丙○○所書立，該土地亦係父母借
    名登記於丙○○名下，可證系爭房屋亦為父母借名登記於原
    告名下云云，惟此為原告所否認。查丙○○經本院通知未到
    庭，尚難遽認上開字條為其所書立；再縱認係其書立，惟依
    被告所述，上開字條係因丙○○謊報權狀遺失，申請補發，
    並私自設定抵押權向銀行貸款，為辛○○發覺後令其悔過而
    書立（見97年8 月18日辯論意旨狀第15頁），則此字條乃悔
    過書之性質，容或係丙○○為安撫其母而書立，則能否因此
    即認該土地初始即係借名登記於丙○○名下？甚或擴大推論
    出系爭房屋亦係借名登記於原告名下？均非無疑，況丙○○
    嗣仍出賣該土地，益證其主觀上乃認為該土地為其所有，則
    上開字條實難作為認定系爭房屋係借名登記於原告名下之依
    據。
  (八)綜上，被告所辯系爭房屋為兩造父母癸○○、辛○○所有而
    借名登記於原告名下一節，尚無可採。原告主張系爭房屋為
    其所有，為方便其母與子女同住，乃同意被告2 人遷入居住
    一節堪信為真。被告2 人共同遷入居住，則原告與被告2 人
    間就系爭房屋成立使用借貸關係，被告2 人均應屬借用人，
    兩造既未約定使用期限，原告依民法第470 條第2 項請求被
    告遷讓返還系爭房屋，洵屬有據，應予准許。再土地或建物
    所有權狀，應蓋登記機關印信及其首長職銜簽字章，發給權
    利人，土地登記規則第25條定有明文。故房屋、土地之所有
    權狀，係證明不動產所有權之文件書據，尚非不動產所有權
    之本體，自屬權利人或登記名義人所有或應由其持有，最高
    法院91年度臺上字第1772號判決意旨可資參照。原告主張系
    爭房屋及所坐落土地之所有權狀共2 張，現由被告丁○○持
    有中，被告對此並不否認，雖辯稱該權狀係母親辛○○交予
    伊保管云云，惟對此並未舉證以實其說，尚無可採，則被告
    占有該權狀難認有正當權源，揆諸上揭判決意旨，原告基於
    其為系爭房屋、土地登記名義人，依民法第767 條請求被告
    丁○○返還系爭房屋、土地所有權狀，亦為有據，應予准許
    。
  (九)本件原告依民法第470 條第2 項請求被告遷讓返還系爭房屋
    ，既經全部准許，則其另基於民法第767 條所為同一經濟目
    的之請求，即無庸再予審酌，附此敘明。
五、兩造分別陳明願供擔保請為宣告假執行或免為假執行，經核
    均與規定相符，爰分別酌定相當之擔保金額予以宣告。
六、本件判決基礎已臻明確，兩造其餘之攻擊防禦方法及訴訟資
    料經本院斟酌後，核與判決結果不生影響，無一一論述之必
    要，併予敘明。
七、據上論結，原告之訴為有理由，依民事訴訟法第85條第1 項
    、第390 條第2 項、第392 條第2 項，判決如主文。
中    華    民    國    98    年    2    月    27     日
                  家事法庭    法  官  陳文通
以上正本證明與原本無異。
如對本判決上訴，應於判決送達後20日內向本院提出上訴狀。
中    華    民    國    98    年    2     月    27    日
                              書記官  劉奕湘


司法院資訊處製作；財團法人民間司法改革基金會備份。
